【裁判字號】    91,上易,1121
【裁判日期】    920213
【裁判案由】    詐欺等
【裁判全文】
臺灣高等法院高雄分院刑事判決          九十一年度上易字第一一二一號
    上  訴  人
    即  被  告  乙○○  男民.
    選任辯護人  田平安律師
    上  訴  人
    即  被  告  丙○○  女民.
    選任辯護人  李明益律師
                涂啟夫律師
右上訴人等因詐欺等案件，不服臺灣高雄地方法院九十年度易字第六八０號中華民國
九十一年六月十三日第一審判決（起訴案號：臺灣高雄地方法院檢察署八十九年度偵
字第一六五八二號、九十年度偵字第一一六二號），提起上訴，本院判決如左：
      主      文
原判決撤銷。
乙○○、丙○○均無罪。
      理      由
一、甲訴意旨略以：被告乙○○係取得合法醫師資格之醫師，被告丙○○則未具醫師
    資格，乙○○自八十八年十一月間起，向丙○○承租劉女所有坐落高雄縣大寮鄉
    ○○村○○○路九十四號房屋開設「康庭診所」執行醫療業務，並向中央健康保
    險局（下稱中央健保局）申請獲准簽約加入全民健康保險特約醫事服務機構，辦
    理全民建康保險特約診所醫療業務，丙○○則於隔壁九十六號經營豐安藥局。乙
    ○○明知丙○○未具醫師資格，依法不得從事醫療行為，猶與丙○○基於共同之
    概括犯意聯絡，意圖為自己不法所有，連續於民國八十九年三月二十一日及同年
    四月二日、六日、十日、二十二日、二十七日、三十日，容由丙○○在康庭診所
    內為病患董伯秋、張王美霞、張習之、李嘉惠等四名中央健保局保險對象單獨診
    療，再用乙○○之名義向中央健保局詐領健保給付（全部醫療費用共計新台幣二
    千零八十七元），致中央健保局因而陷於錯誤，連續給付。嗣經附近民眾投書檢
    舉，中央健保局人員於八十九年六月間查訪董伯秋、張王美霞、張習之、李嘉惠
    等人證述上情而查獲。案經中央健保局函送偵辦，因認被告等有共犯刑法第五十
    六條、第三百三十九條第一項之連續詐欺及修正前醫師法第二十八條第一項前段
    之無照行醫罪嫌。
二、按犯罪事實應依證據認定之，無證據不得推定其犯罪事實，刑事訴訟法第一百五
    十四條定有明文。又所謂認定犯罪事實之證據，係指足以認定被告確有犯罪行為
    之積極證據而言。該項證據自須適合於被告犯罪事實之認定，始得採為判斷之資
    料。又事實之認定，應憑證據，如未能發現相當確實證據，或證據不足以證明，
    自不能以推測或擬制之方法，以為裁判之基礎。再告訴人之指訴，首須無瑕疵可
    指，且核與事實相符，始得採為被告犯罪之證據。另事實審法院對於證據之取捨
    ，依法雖有自由判斷之權，然積極證據不足證明犯罪事實時，被告之抗辯或反證
    縱屬虛偽，仍不能以此資為積極證據應予採信之理由，最高法院二十九年上字第
    三一０五號、三十年上字第四八二號、四十年台上字第八六號分別著有判例。
三、甲訴人認被告等有共犯前開連續詐欺，無照行醫罪嫌，係以證人董伯秋、張王美
    霞、張習之、李嘉惠於健保局查訪時陳述明確，並指認被告丙○○之相片無訛，
    復有病歷表、申請全民健保給付電腦列印資料影本在卷可稽，為其主要論據。訊
    據上訴人即被告乙○○、丙○○均堅決否認有前開連續詐欺，無照行醫之犯行，
    被告乙○○辯稱：康庭診所是我開設的，都是我在替患者看病，並沒有容留丙○
    ○在診所內為患者看病，丙○○是在診所隔壁經營豐安藥局，我並無不法之情事
    等語。被告丙○○辯稱：康庭診所的房屋是我租給乙○○開診所，我在隔壁經營
    豐安藥局，我並沒有在康庭診所替患者看病。豐安藥局與康庭診所之間並無互通
    的門戶。八十九年四月二日及二十二日，我隨案外人李金枝及邱國藏等人前往花
    蓮勝安宮參拜，都是一早就出發，當天回到高雄已深夜，不可能在康庭診所為張
    王美霞及張習之看病。另外也沒有在診所為董伯秋、李嘉惠看過病，並無不法之
    情事等語。
四、經查：
  (一)證人張王美霞、李嘉惠、董伯秋、張習之等四人固分別於中央健保局高屏分局稽
    查人員訪查時供述，其於八十九年三月二十一日、同年四月二日、六日、十日、
    二十二日、二十七日、三十日就醫時，係由被告丙○○看診云云，惟彼等四人於
    偵查中則否認上情，均供證：是由乙○○醫師看診，丙○○無看伊的診，係給男
    醫師看，無給女醫師看等語（見偵查卷第七十二頁、第八０頁）。業已否認訪談
    中所為之供述，迨於原審中病患張王美霞則證述：「我是給彭醫師看診」等語（
    見原審卷第廿八頁）；病患李嘉惠則證述：「沒有，當時訪查人員問我的時候，
    我說是彭醫師看診的」「（訪談時有無在照片上指認看診之人﹖）名字是我簽名
    ，但這不是表示為我看診之人，當時我因為要趕著圖面給客戶，所以才會趕快簽
    名後要下班」等語（見原審卷第四十三頁）；病患董伯秋則證述：「：：訪談人
    員只是問我是否看過丙○○，我回答說曾經看過，她是診所隔壁藥局老板娘，而
    我都是給彭醫師看診的」「沒有，健保局人員問我是否認識照片上的人，我說認
    識，她是藥局的老闆娘，到藥局買藥認識的，她們就要我在照片上簽名，並說不
    會對我有影響」「是丙○○向我介紹說彭醫師看得不錯，可以到該診所看診」「
    沒有（被丙○○看過病）」等語（見原審卷第四十七、四十八頁、四十九頁）；
    病患張習之則證述：「沒有，我是告訴他們說給我看診的是年紀大，頭髮白白的
    彭醫師看診的」等語（見原審卷第五十頁）。亦均係否認就醫時，曾由被告丙○
    ○為之看診，是病患張王美霞、李嘉惠、董伯秋、張習之在健保人員之訪查中所
    言，已有瑕疵可指，難予採信。
  (二)本院再度傳訊上開病患張王美霞等四人，病患即證人張王美霞證述：伊都是由乙
    ○○看診的，丙○○是伊的老鄰居，伊常常去向她買藥，在健保局訪談時，伊是
    說伊在小港醫院看病，拿伊的藥去請教丙○○，請教他很多次，所以伊在訪談筆
    錄並沒有簽名，因訪談內容不實在，故伊才拒簽，伊並沒有讓丙○○幫伊看診等
    語；病患即證人李嘉惠則證述：伊有去康庭診所看過醫生，當時係由乙○○醫師
    看診，不是丙○○看診，當時是健保局到伊上班的場所訪談，因為當時伊在上班
    中，有許多工作等待伊做，且當時又係下午四時多快下班，晚上伊還要上夜校，
    時間緊迫，健保局問完後，就匆匆忙忙的簽名，沒有詳細看訪談的內容，又當時
    健保人員拿照片給伊簽名，伊說為什麼要簽名，他們說其他受訪的人都有簽名，
    要伊也要簽名，所以伊就在上面簽名，事實上丙○○沒有幫伊看診，伊在健保局
    訪談紀錄說丙○○有幫伊看診部分是不實在的等語；病患即證人董伯秋則證述：
    伊只知道八十九年有去看病好幾次，並非丙○○幫伊看病，丙○○在康庭診所旁
    邊開藥局，伊有去向她買過藥，伊去康庭診所均是乙○○看病的。當時健保局的
    人員是問伊認不認識丙○○並拿照片給伊看，伊說伊認識，她是康庭診所旁邊藥
    局的老闆娘，伊在照片上簽名，是說伊認識她，並不是說她幫伊看病。伊在健保
    局訪談時說八十九年三月廿一日到康庭診所看病由丙○○幫伊單獨看診是不實在
    的。伊在醫院裡面也不曾看過丙○○。伊當時沒有看清楚訪談紀錄的內容，伊記
    得做筆錄時是中午十二點多，當時伊已經在睡午覺，因為前天做夜班，所以訪談
    時都打瞌睡，有時候訪談人員問伊也沒有注意聽，所以問完之後就趕快去睡覺，
    而且沒有看清楚訪談紀錄內容，但伊可以肯定伊沒有讓丙○○看過診，健保人員
    拿丙○○的照片給伊看時，說如果認識她的話，就幫伊簽名，所以伊簽名並不代
    表是丙○○幫伊看病，而只是伊認識她而已等語；另病患即證人張習之則證述：
    伊去康庭診所均係乙○○為伊看診，在等看病時，在外面的藥局和丙○○聊天認
    識的，沒有在診所看過丙○○，健保局的人是去伊上班的甲司訪談，伊當時是擔
    任守衛，當時進進出出的人很多，伊忙著要登記，他們一面問我一面答，做完筆
    錄有給伊看，但字體太小看不太清楚，而且當時事情忙，沒有看清楚寫的內容，
    就在上面簽名，訪談人員試問伊認不認識照片上的小姐，因為伊認識丙○○，所
    以伊說認識，伊在照片上簽名是指伊認識丙○○並不是說丙○○有幫伊看診，因
    為健保人員只是說認識的話就簽名等語（以上參見本院九十二年一月十五日訊問
    筆錄）。
  (三)上開四人於偵查中及原審、本院審理時均一致證述其至康庭診所看病，皆由被告
    乙○○醫師為其看病，並非由被告丙○○為彼等看診，在健保局訪談紀錄所述由
    被告丙○○為其看病部分並不實在。另對於在被告丙○○之照片處簽名，乃因健
    保人員稱倘認識照片之人要求其簽名，或稱因其他受訪者均有簽名，要其亦簽名
    。足見上開與證人即病患張王美霞、李嘉惠、董伯秋、張習之在健保局訪談紀錄
    所述，非無疑義，此外再參諸，其中病患張王美霞之訪查訪問紀錄，證人即病患
    張王美霞拒絕在紀錄上簽名，復未錄音以供佐證，益徵健保局之訪談紀錄內容之
    真實性，尚有可議之處。
  (四)又於八十九年四月二日至康庭診所就診之病患，除病患張王美霞外，尚有病患即
    證人潘平榕，於八十九年四月六日至康庭診所就診之病患，除病患張王美霞外，
    尚有病患即證人梁顏罔市，於八十九年四月十日至康庭診所就診之病患，除病患
    張王美霞外，尚有病患即證人潘平榕、梁顏罔市；於八十九年四月廿二日至康庭
    診所就診之病患，除病患張習之外，尚有病患即證人林光男，此有康庭診所病患
    診療繳費之收據在卷可按。而依上開證人潘平榕、梁顏罔市、林光男於本院中證
    述，其中證人潘平榕供證：康庭診所八十九年四月二日、十日之看診內部存檔收
    據，有伊去看病之資料，則伊確有在上開時間去看病，伊去看病都是由乙○○看
    診，丙○○沒有為伊看過診等語，其中證人梁顏罔市於本院中證述：對康庭診所
    八十九年四月六日、十日之看診內部存檔收據沒有意見，伊確實這二天有去看病
    ，伊看病都是給乙○○醫師看病，就是庭上這位乙○○，伊不認識丙○○等語，
    其中證人林光男於本院中亦證述：對康庭診所八十九年四月廿二日之看診內部存
    檔收據沒有意見，伊確實那天有去看病，伊不認識丙○○，是乙○○幫伊看病的
    等語（以上見本院九十二年一月十五日訊問筆錄）。足見八十九年四月二日、六
    日、十日、廿二日等時間，確係由被告乙○○在康庭診所為病人看病無訛。
  (五)尤有甚者，依本院向中央健保局高屏分局所調得之實地訪查案卷內，病患梁顏罔
    市、陳界興在當初於健保局訪談紀錄時，即已分別供證：八十九年四月六日、八
    十九年四月十日及八十九年四月廿七日至康庭診所就醫時，均由醫師乙○○為彼
    等二人診療，亦有訪談紀錄二份在卷可稽，且證人梁顏罔市於本院中亦證述，依
    康庭診所之內部存檔收據所示，伊確於八十九年四月六日、十日有去康庭診所看
    診，由乙○○醫師為其看診，如前所述；證人陳界興於本院中證述：伊不認識丙
    ○○，她沒有幫伊注射及配藥，伊在健保局是說乙○○看病，護士幫伊注射針劑
    及配藥，伊記得並沒有說到丙○○，因為伊與丙○○根本不認識等語（見本院九
    十二年一月十五日訊問筆錄）。準此，在八十九年四月六日、四月十日及同年四
    月廿七日，病患梁顏罔市、陳界興就醫時，既由被告乙○○在診所內為該二人診
    療，則該八十九年四月六日、四月十日、四月廿七日之時間，自不可能由被告丙
    ○○在康庭診所為病患張王美霞、張習之看病，益證病患張王美霞、張習之於中
    央健保局高屏分局之訪查時分別供述：八十九年四月六日、十日、廿七日就醫時
    ，係由被告丙○○看診云云，存有瑕疵，自非可取。
  (六)再證人即康庭診所之護士崔雲儀於原審中亦證述：診所與藥局建物並沒有互通門
    ，彭醫師沒有僱用其他醫師，所有病患都是他自己看診，沒有請丙○○看診，診
    所內有伊與另一名護士鍾君萍等語（見原審卷第一０二、一０三頁）；證人即康
    庭診所之藥士鍾君萍於本院證述：伊自八十八年十月至八十九年七月底，在康庭
    診所擔任護士，自康庭診所開業到歇業止，伊都在那裏擔任護士，康庭診所平常
    均由彭醫師為人看病，看病完後，係由診所內之藥師配藥給病患，在伊當護士期
    間，沒有看到隔壁藥局之丙○○在診所為人看病等語（見本院九十一年九月十六
    日訊問筆錄）；證人即康庭診所內之藥師林清傳於本院中證述：伊仁德醫藥學校
    畢業，伊在康庭診所擔任藥師至歇業止，上班時間為早上八時至十二時，中午二
    時至六時，晚上七時至十時，康庭診所均由彭醫師為人看診，丙○○非診所人員
    ，她無為人看診等語（見本院九十一年九月十六日訊問筆錄）。是依康庭診所內
    之護士崔雲儀、鍾君萍、林清傳證言，亦可證明在康庭診所為病患看診者為被告
    乙○○，而非被告丙○○。而上開三人每天均在診所上班，對於診所是否被告乙
    ○○或者被告丙○○為病患看診，知之甚稔，依彼等目睹之經過，均一致證明係
    診所醫師乙○○在為病患看病，自始即未見被告丙○○在診所為人看病，則彼等
    之證言，應益信而有徵，較為可採。
  (七)另卷附之處方箋對照甲訴人於八十九年十月十八日命被告乙○○、丙○○當庭書
    立處方箋之宇跡，予以比較，其運筆、勾稽、走勢、線條、筆勁、輪廓、快慢、
    連貫、斷絕，均核與被告乙○○之字跡相合，準此，被告乙○○既在處方箋上為
    病歷之記載，倘非其本人看診，焉能書立處方之理﹖足見為病患張王美霞等四人
    看診者為被告乙○○無疑，已足認定。
  (八)又依常情判斷，被告丙○○既在康庭診所隔壁開設豐安藥局，且早自民國七十幾
    年間即從事此行業，為被告丙○○於原審中所自陳（見原審卷第八０頁），則其
    平時在藥局內照顧生意，客戶上門向其購藥，對被告丙○○並非醫師應係知悉。
    病患張王美霞、董伯秋、張習之依彼等在原審、本院中所供述，認識丙○○皆有
    去豐安藥局向被告丙○○買藥，看病時在外面與丙○○聊天等語（見原審卷第卅
    頁、第四十八頁、第五十二頁、本院九十二年一月十五日訊問筆錄），則該三人
    就被告丙○○並非醫師，理應清楚，則焉有罹患病症而任由非醫師丙○○在診所
    內為其診治之理﹖且康庭診所係甲開營業留由無醫師資格之被告丙○○為病患從
    事醫療行為，健保局稽查人員自應前往診所實地查訪蒐證，查證並無困難，竟僅
    以訪談病患為之，且健保人員之訪談紀錄，確有瑕疵，又查無證據證明與事實相
    符；尚難採為不利於被告等之認定。
  (九)此外，健保人員王恩惠於原審中供述：康庭診所與豐安藥局的牆壁間有互通門云
    云，經原審勘查結果，並無此事實（見原審卷第一三八頁勘驗筆錄）；其他受訪
    者病患李兆龍、周仁富、單國鳳等人均表示至康庭診所就診係由被告乙○○為其
    看診等語（見本院調取中央健康保險局高屏分局實地訪查案件卷），及被告丙○
    ○於八十九年四月二日及同年月廿二日與信徒約六、七人一同前往花蓮勝安宮參
    拜侍奉王母娘娘，皆於當天往返，回高雄時均已深夜凌晨一時許，此有當時為其
    駕駛車輛之司機邱國藏於本院中證述屬實（見本院九十一年十一月廿七日訊問筆
    錄），並有被告丙○○提出週曆記事可資佐證。是被告丙○○所辯不可能在八十
    九年四月二日及同月廿二日在康庭診所為病患看病，亦堪採信，由此以觀，更益
    徵患者張王美霞、張習之在中央健保局高屏分局稽查人員訪查時所述，核與事證
    不符，難予採信。
  (十)另有關民眾投書檢舉丙○○在康庭診所為病患看診部分：經查康庭診所係早上八
    時始開始營業，至十二時，中午二時至下午六時，晚上七時至十時結束，業據證
    人護士崔雲儀、藥師林清傳分別於原審及本院中證述可稽（見原審卷第一０一頁
    、本院九十一年九月十六日訊問筆錄）。且查被告乙○○係自八十八年十一月廿
    日以後始負責康庭診所之醫師，之前負責人為劉繼瀛醫師，劉醫師於八十六年六
    月卅日起，至十一月廿日止，並無違規紀錄，亦有中央健保局醫務管理組之簽呈
    附卷可稽（見偵查卷第十頁）；況康庭診所內被告乙○○僱用有護士二名，即崔
    雲儀、鍾君萍、藥師一名即林清傳，看病、打針、拿藥等，均有專業人員在診所
    工作，焉可能由非康庭診所人員之丙○○操縱一切，準此，檢舉函內所說被告丙
    ○○每天早上八點以前就開始為很多老人家和太太打針被告丙○○為人看診
    、打針已經十幾年了康庭診所由同案被告丙○○操縱一切，無所不用其極云云
    ，顯非實在，不足採信，自難採為認定被告等犯罪之證據。
五、綜上所述，被告等所辯各情，經調查結果，應堪採信。此外，復查無其他確切之
    證據足證被告等犯罪，依前開判例之意旨，應認不能證明被告等犯罪。原審未予
    詳查，遽為被告等科刑之判決，尚有未當。被告等上訴意旨，指摘原判決不當，
    為有理由，自應由本院將原判決撤銷改判，另為被告等無罪之諭知。
據上論斷，應依刑事訴訟法第三百六十九條第一項前段、第三百六十四條、第三百零
一條第一項，判決如主文。
本案經檢察官彭南雄到庭執行職務。
中    華    民    國     九十二     年       二       月      十三      日
                              臺灣高等法院高雄分院刑事第三庭
                                  審判長法官  周賢銳
                                        法官  黃建榮
                                        法官  謝宏宗
右正本證明與原本無異。
不得上訴。
                                      書記官  王秀娟
中    華    民    國     九十二     年       二       月      十四      日
                                                            ＦＫＡＱ


司法院資訊處製作；財團法人民間司法改革基金會備份。
